【裁判字號】    92,訴,732
【裁判日期】    921225
【裁判案由】    確認所有權存在等
【裁判全文】
臺灣臺南地方法院民事判決  九十二年度訴字第七三二號
    原      告    乙○○
    訴訟代理人    許永明律師
    被      告    甲○○○    .
                              .
                  丁○○      .
                              .
                  己○○○    .
                              .
                  戊○○○    .
                              .
    兼右一人      丙○○      .
    訴訟代理人                .
右當事人間請求確認所有權存在事件，經本院於民國九十二年十二月十一日言詞辯論
終結，判決如左：
    主    文
確認坐落台南縣歸仁鄉○○○段一七二六地號土地上，如附圖所示虛線圍牆內斜線部
分之建物即門牌號碼：台南縣歸仁鄉○○村○○○街六五巷三二號（稅籍編號：Ｚ0
0000000000）房屋為原告所有。
訴訟費用由被告負擔。
    事    實
甲、原告方面：
一、聲明：求為判決：請求確認坐落台南縣歸仁鄉○○村○○鄰○○○街六五巷三二
    號（稅編編號：Ｚ00000000000）之建物為原告乙○○所有。
二、陳述：
    (一)緣原告乙○○於民國（下同）八十一年四月起至八十三年三月止興建坐落台南
      縣歸仁鄉○○村○○鄰○○○街六五巷三二號（稅籍編號：Ｚ0000000
      0000）之建物作為農舍使用（以下簡稱系爭建物），並居住使用至今已逾
      九年，惟因原告當時任職於台南縣仁德糖廠，具公務員身分，無法取得自耕能
      力證明，無法以其自己之名義申請農舍興建，故以具有自耕能力之父親林烏番
      名義申請建造農舍設籍課稅，而系爭房屋之房屋稅自始均由原告一人繳納。
    (二)原告之父林烏番於八十二年三月五日死亡，被告甲○○○、丁○○、己○○○
      、戊○○○、丙○○與原告，均為林烏番之繼承人，被告甲○○○、丁○○、
      己○○○、戊○○○、丙○○等五人明知系爭建物實質上係原告乙○○一人單
      獨構工興建，且有定居使用多年之事實，卻在林烏番死亡後爭執該建物之所有
      權，拒絕協同原告至台南縣稅捐稽徵處新化分處辦理建物納稅義務人變更登記
      為原告名義，原告不得已提起本件訴訟。
    (三)對被告答辯之陳述：
      林烏番自七十八年間起陸續向農會借款，設定抵押權，係為增加債務，以節省
      遺產稅，其中八十一年以前之借款係交付被告丙○○、丁○○使用，嗣後借款
      入原告帳戶，係為清償以前之貸款本息，與興建系爭建物無關。
三、證據：提出房屋稅繳款書一紙、土地登記簿謄本三份、建屋經費明細表一份、乙○○存摺一份、土地買賣契約書一份、門牌整編證明一紙、戶籍謄本一份、使用
    執照一紙、勘驗現場照片十九張，並聲請傳訊證人盧啟全、林進崑、林水在、林
    丁瑞、黃美盆。
乙、被告丙○○、甲○○○、丁○○、戊○○○（以下簡稱被告丙○○等四人）方面
    ：
    被告丁○○未於最後言詞辯論期日到場，據其以前到庭所為聲明、陳述與被告丙○○相同，如下所述：
一、聲明：求為判決：駁回原告之訴。
二、陳述：
    (一)系爭建物所有權，應歸全體繼承人共有，理由如下：
      (1)先父林烏番八十二年三月五日去世後，原告代表所有繼承人於八十二年八月
        十七日向國稅局申報遺產稅，接受查詢，經核定已繳納遺產稅新台幣（以下
        同）一千一百二十六元在案，系爭建物同時列入先父遺產，其納稅義務人亦
        為林烏番，故應屬全體繼承人共有。
      (2)原告無異議於前，卻在先父去世十年，全體繼承人於九十一年將先父名義下
        留存於歸仁鄉農會之債務共同償還後，再提出本件房屋歸屬訴訟，且利用房
        屋建築工程支付收據及少數承包商為證，企圖將系爭房屋所有權屬改變，其
        前後不一之作法，令人匪夷所思。
      (3)原告始終無法清楚交代先父名義所借並轉入原告夫婦帳戶內的九筆借款計一
        千二百萬元之資金流向，再比對農會提出黃美盆帳戶內部份交易明細表與原
        告乙○○所提出房屋建築支付明細，有多筆支出，無論在日期及金額上完全
        相符，另多筆現金支付有部份因零錢關係，咸以整數提領，也應可認定；惟
        因自八十二年十一月以前農會以電腦尚未上線，部份帳卡又因年久及水患嚴
        重毀損為由，致黃美盆八十年九月至八十二年十月之交易明細未能提列，否
        則應有更多資料浮出，足證先父存款及大量借款已流入房屋建造工程費用內
        。
      (4)原告所提「建築明細表」自八十一年四月二十四日開工至八十三年十一月二
        十四日止共支出一千二百餘萬元，無論筆跡、筆法均屬一氣呵成，係重新整
        理下之產物，絕非原始簿本，尤其有多筆大額款項以支票給付，竟未寫明付
        款行庫、發票人、票據號碼、到期日等，誠非一般會計記帳方式，以原告之
        妻黃美盆專職金融會計，理應不會如此草率，實予人有企圖逃避及隱藏事實
        之嫌。其作法與歸仁鄉農會對待此案的態度，如出一轍。
      (5)原告夫婦陳述並未將先父存款及借款用於房屋營建上，惟對轉入其夫婦帳戶
        內之款項流入何處未交代清楚，原告如未侵占剩餘借款，就不致有六百七十
        一萬五千元之債務（不包含利息、違約金），也不會讓其他繼承人每人需分
        擔一百八十餘萬元之債務。本件關鍵在於先父名下的房屋營建費用是否有先
        父之存款及農會借款流入，重點在此，被告所提證據，足以證明先父之存款
        及借款確用以支付系爭房屋營建工程，因此系爭房屋應歸全體繼承人共有。
      (6)系爭建物建造之始即由被告丙○○負責，工人係被告丙○○聯繫，非如原告
        所述由其全權處理。
    (二)七十八年林烏番向歸仁農會借款六百五十萬元，將其中二百萬元借被告丙○○
      ，四百萬元借被告丁○○，五十萬元借原告乙○○，三人皆依約定，每半年如
      期償還本息。直至父親林烏番於八十二年三月五日去世，被告丙○○將借中一
      百三十萬元轉由被告丁○○承借。丁○○多以電匯方式將本息匯入證人黃美盆
      於歸仁鄉農會員工帳戶（員工活儲00000－0－0）內，由黃美盆代繳，
      足證貸款本息皆由被告丙○○及丁○○繳交，非如證人黃美盆所述「貸款本息
      是我公公付的」。八十六年初，丁○○發現證人黃美盆占用款項，未代付本息
      ，又發生父親遺產繼承紛爭，始停止繳付本息。
    (三)八十一年原告乙○○與妻子黃美盆利用職務之便，在父親林烏番臥病住院期間
      ，利用借貸所抵押土地，重新辦理設定，增加借貸金額，以借新還舊及預留父
      親遺產稅繳付金為幌子來混淆借貸行為，其中發現諸多疑點：
      (1)印鑑證明仍沿用七十八年借貸資料，並未重新申請，而歸仁鄉農會未嚴加核
        辦准予辦理，疑與證人黃美盆（原告之妻）任職歸仁鄉農會信用部而大開方
        便門有關？
      (2)立約定書中第十二條規定：「本約定書上之簽名及印鑑皆為立約人同時親自
        為之，嗣後立約人與貴會往來悉憑核簽名或印鑑任擇一式即生效力。」而端
        視立約書中簽名部份，如與七十八年借貸案之父親親自簽名筆跡兩造比對，
        有截然不同，被告經送字形專家比對均斷定有冒名偽簽之嫌。
      (3)立約定書中核保印鑑證明人出現證人黃美盆及另一職員二位印章，何以證人
        黃美盆未迴避對保工作？
      (4)借據皆由原告夫妻自為代簽，未發視有父親筆跡，尤其此時父親身體健朗，
        加以處事嚴整，絕不可能放任原告夫妻處理，亦未聽父親言及該貸款事件，
        而農會信用部也未依正常放款程序，嚴格把關核對即逕行放款，有違常理？
      (5)八十二年二月二十七日及八十二年三月二日分別借款二百萬元及五十萬元，
        借貸時間皆在父親進入台南市立醫院加護病房，已呈現昏迷不醒，無行為意
        識能力時貸出，其居心可見。
      (6)借貸資金流向如下：
        八十一年十二月二日，借三百九十萬元。
        八十一年十二月二日，借五十萬元，與合計共四百四十萬元，清償七十
          八年借款餘款、丁○○三百九十萬元，乙○○三十二萬五千元，合計四百
          二十二萬五千元，餘十七萬五千元當日轉帳入黃美益帳戶（實際上原告不
          需以新還舊，因此時丁○○繼續在償還）。
        八十一年十二月二十四日，借三百萬元，當日直接轉帳入乙○○帳戶內。
        八十二年二月二十七日，借二百萬元，當日直接轉帳入黃美益帳戶內。
        八十二年三月二日，借五十萬元，當日將四十五萬元直接轉帳入黃美盆帳
          戶，另五萬元流向不明。
        總計五筆借貸，乙○○帳戶內有三百萬元，黃美盆帳戶內有二百六十七萬
          五千元（包括流向不明之五萬元）。
      (7)經檢查歸仁鄉農會所提供交易明細表發現（見附件(六)）：
        乙○○部分：八十一年十二月二十四日當日借三百萬元，即由父親帳戶內
          轉帳至原告乙○○帳戶，並於八十一年十二月二十八日提出二百七十一萬
          七千元，流向未提供，至八十二年六月二十日餘額剩二千六百六十四元，
          此大額消耗，應與給付系爭建物工程款有關。
        黃美盆部分：據歸仁農會函稱：「只提供八十年四月至八月及八十二年十
          二月至八十三年十二月交易明細表」。避開八十一年十二月二日二筆及八
          十二年二月二十七日及八十二年三月二日四筆借貸期間之交易明細表，農
          會作法值得探索。依規定金融機關的資料有一定保存期限，不可能前後的
          資料俱在，而關鍵時間的資金流向卻未見。
        從提出之交易明細表發現，建屋前原告夫婦，存款不多，實無法支應新建
          房屋工程款項，也未見有大款資金匯入，而以八十一年借貸款項來應付工
          程款項，只有此一途徑。何況原告夫婦的交易明細表內並未發現有保留八
          十一年借貸所轉帳之款，餘款亦未相對增加，足見八十一年借貸款項係流
          入房屋建築費用上，此與證人黃美盆於所言不符。
        原告於八十六年初因逢資金困窘，又因父親遺產繼承發生紛爭，在未能取
          得原分割協議的繼承分及本案權利後，即停止繳納八十一年所貸出之本息
          ，致遭歸仁農會聲請執行假扣押，此時其他繼承人（即被告五人）始知始
          末，為免被處分及利息的累積煎熬，遂於九十一年十二月十八日共同清償
          本金、利息、違約金共計一仟零九十三萬一千零六十七元，每人約分擔一
          百八十元萬餘元。足見父親名義下之借款既由全體繼承人共同清償，而該
          借款又流入房屋建築工程費上，系爭建物自非原告所有。
        父親八十一年貸款於九十一年十二月十八日全部清償，證人黃美盆於翌日
          （九十一年十二月十九日）即擅自向農會信用部取回借據及貸款之擔保品
          ，致繼承人為及早辦理土地登地不得要領，經與農會總幹事交涉始前往歸
          仁地政事務所辦理塗銷，其用心何在？農會何能將此重要證件交由其代領
          ？
      (8)系爭建物基地雖為原告所有，然係父親所贈與，且位於舊居附近，無公有地
        之困擾，父親長期與原告共同居住，為其所鍾愛之環境，而系爭建物興建款
        項源自父親貸款及存款，房屋納稅名義人為父親，又列入遺產清冊，應歸全
        體繼承人共有。
      (9)證人林進崑、林水在、林可瑞皆為被告丙○○所介紹，其中林進崑、林水在
        係七十年被告丙○○住家房舍建築之承包商，林丁瑞係水電承包商，為被告
        丙○○二中同事，系爭建物設計理念、大門圍牆圖樣係被告丙○○所思考轉
        交建築師設計，房屋外觀磁磚則與台南市政府、市議會同品牌，係被告丙○○學生家長以低廉價格提供。被告丙○○因熱愛建築，復受父親交代而努力
        以赴，因白天尚需從事教學，大部份以電話連絡監工，一些瑣碎工作、物料
        管理、工程付款等始由較不熟悉的弟弟（即原告乙○○）就近處理，直至竣
        工始交卸，此由住宅工程連絡表之記載可明，證人及被告己○○○所言多與
        事實不符。父親去世，尚需處理監督追墓工作，致無法再繼續監工。
    (四)原告夫婦所提八十四年度綜合所得年總收入約二百萬元，然依其建築支付明細
      表最後日期為八十三年十一月二十四日，則八十四年房屋已竣工，再以其八十
      年至八十三年度年收入分別為一一六萬元、一二七萬元、為一五一萬元及一七
      三萬元，扣除基本生活費用，繳付所得稅，子女教育費、銀行貸款、水電費等
      ，所剩有限，何況要營建一幢一千二百餘萬元之豪宅，其平日儲蓄可謂杯水車
      薪，幫助有限；再就原告夫婦於農會交易明細表中顯示之存款亦不如原告所陳
      述的豐餘，如無先父的存款及借款注入，原告絕無能力獨自建造系爭房屋。
    (五)原告於八十二年十二月二十九日向歸仁鄉農會借貸二百萬元，八十三年二月七
      日又借二百五十萬元，八十二年十二月二十九日所借二百萬元當日即轉入其妻
      黃美盆帳戶內（歸仁農會員工活儲00000－0－0），當日電匯出一百四
      十五萬元，繳納貸款利息一十三萬零二百六十元，八十二年十二月三十一日又
      電匯出三十六萬元，總計一百九十四萬零二百六十元，剩約六萬元；八十三年
      二月七日再度借二百五十萬元，當日即歸還前項貸款，連同本、息共計二百零
      二萬一千六百三十九元，連同原告存簿餘款再將四十八萬一千元當即轉入其妻
      黃美盆戶內，可知原告向歸仁農會所借貸之款項，縱有流入房屋營建費用上也
      大約共有五十餘萬元而已，此與原告所言借款全數用於系爭房屋營建工程不符
      。
    (六)據原告所出售歸仁鄉○○○段一七○○地號及一七二四－三地號土地兩筆，皆
      係先父生前所贈與或向叔父購得，於八十一年八月十二日出售訴外人周秋菊，
      周秋菊因財力不足，原告准予其逐次給付，然經查原告之交易明細表並無該項
      款項出入，是否有其他之轉投資？因此原告所稱該筆款項均用之於支應房屋建
      築費用，與事實應有出入。
    (七)財政部金融局接受被告丙○○陳情後，於九十二年九月二十四日以台融局(三)字
      第○九二○○四四四三五號函台南縣政府就本訴訟案件要求查明事實並督導歸
      仁鄉農會提供相關交易明細或傳票等佐證資料予陳情人，經台南縣政府詳細了
      解後，認為被告丙○○所指資料均在保存年限內，再以府農輔字第○九二○一
      六二七一三號函歸仁鄉農會應儘速提供相關佐證資料予被告。由上述兩機關之
      關切，顯見歸仁鄉農會信用部金融秩序的紊亂。
三、證據：提出住宅工程有關人員聯絡表一紙、遺產稅繳清證明書一份、歸仁鄉農會
    現金支出傳票一紙、現金收入傳票一紙、轉帳支出傳票五紙、存款條五紙、存款
    取款條四紙、金融局函與台南縣政府函各一件、。
丙、被告己○○○方面：
一、聲明：認諾原告聲明。
二、陳述：
    系爭建物基地為原告所有，系爭建物為原告興建，因原告任職台糖公司，非自耕
    農，無法以自己名義興建農舍，乃借用父親林烏番名義興建，並以林烏番為納稅
    義務人，惟興建房屋工資都由原告支付。至於父親林烏番於農會之借款，既為父
    親之債務，本就應由全體繼承人分擔。
丁、本院依職權函台南縣歸仁鄉農會查明林烏番借款暨本息清償資料、乙○○與黃美
    盆存款帳戶交易明細，函台灣省南區國稅局新化稽徵所調取乙○○、黃美盆八十
    年度至八十三年度綜合所得稅申報書、核定通知書暨財產資料，函台南縣政府調
    取申請興建農舍相關資料，調閱本院九十一年度重訴字四二號給付借款案卷，會
    同台南縣歸仁地政事務所派員勘測現場。並依聲請傳訊證人盧啟全、林進崑、林
    水在、林丁瑞、葉再進。
  理    由
一、按民事訴訟法第二百四十七條所謂即受確認判決之法律上利益，係指法律關係存
    在與否不明確，原告主觀上認其在法律上之地位有不安之狀態存在，且此種不安
    之狀態，能以確認判決將之除去者而言（最高法院五十二年台上字第一二四○號
    判例參照）。本件原告主張坐落台南縣歸仁鄉○○○段一七二六地號土地上門牌
    台南縣歸仁鄉○○○街六五巷三二號房屋為其所有，既為被告所否認，抗辯該房
    屋應為兩造所共有，則原告對系爭房屋究有無單獨所有權，無法明確，其私法上
    之地位即有受侵害之危險，得以提起本件確認之訴以排除此項危險，揆之首開說
    明，原告提起本件確認之訴，合於民事訴訟法第二百四十七條之規定，應予准許
    。
二、被告丁○○經合法送達，未於最後言詞辯論期日到場，核無民事訴訟法第三百八
    十六條各款所列情形，此部分爰依原告聲請，由其一造辯論而為判決。
三、本件原告起訴主張：原告乙○○於八十一年四月起至八十三年三月止興建坐落台
    南縣歸仁鄉○○○段一七二六地號土地上門牌台南縣歸仁鄉○○村○○○街六五
    巷三二號房屋，並居住使用至今已逾九年，因原告當時任職台南縣仁德糖廠，具
    公務員身分，無法取得自耕能力證明，無法以其自己名義申請農舍興建，故以具
    有自耕能力之父親林烏番名義申請建造農舍設籍課稅，系爭建物之房屋稅自始由
    原告一人繳納。林烏番於八十二年三月五日死亡，兩造均為林烏番之繼承人，被
    告甲○○○、丁○○、己○○○、戊○○○、丙○○等五人在林烏番死亡後，爭
    執該建物為全體繼承人共有，爰提起本件訴訟，請求判決確認系爭建物為原告所
    有。
四、被告丙○○、甲○○○、丁○○、戊○○○等四人則以：系爭建物之納稅名義人
    為兩造之被繼承人林烏番，林烏番於八十二年三月五日去世後，系爭建物即納入
    遺產清冊內，且林烏番自七十八年至八十二年間陸續向台南縣歸仁鄉農會借款共
    計九筆，部分借款於借出後即流入原告與其妻黃美盆帳戶，以原告夫妻當時之收
    入，實無資力興建耗資一千二百餘萬元之系爭建物，且經核對歸仁農會林烏番借
    款流入原告之妻黃美盆帳戶、黃美盆帳戶交易明細與原告提出之興建系爭建物經
    費明細表，多筆工程款金額、支出時間與帳戶取款金額及時間相符，足見建屋資
    金係由兩造之父林烏番向歸仁農會之借款挹注，又林烏番於歸仁鄉農會之借款中
    ，八十二年借款時，林烏番已住進加護病房，原告顯有偽造文書及侵占之嫌，系
    爭建物既以林烏番向歸仁農會之借款所建，應屬全體繼承人即兩造共有等語置辯
    。被告己○○○則認諾原告聲明，主張系爭建物為原告所有。
五、原告主張坐落台南縣歸仁鄉○○○段一七二六地號土地為其所有，其上建物即八
    十一年至八十三年間所建門牌台南縣歸仁鄉○○村○○○街六五巷三二號未保存
    登記房屋（如附圖所示），係以兩造之被繼承人林烏番名義向台南縣政府申請興
    建之農舍，納稅名義人為林烏番，該農舍自興建完成至今係由原告占有使用，亦
    由原告繳納房屋稅等情，業據提出土地登記簿謄本、房屋稅繳款書各一份等為證
    ，並經本院勘驗現場屬實，製有勘驗筆錄，且有台南縣政府檢送之使用執照、自
    用農舍建造執照、自用農舍變更設計執照案卷三宗附卷，復為被告所不爭執，堪
    信原告此部分主張為真實。
六、至原告主張系爭建物為其出資興建，應為原告所有，則為被告甲○○○、丁○○
    、戊○○○、丙○○所否認，並以前揭情詞置辯，經查：
    (一)原告主張系爭建物為其自八十一年起至八十三年間出資興建，業據提出經費明
      細表附卷，其中記載自八十一年四月二十四日起至八十三年十一月二十四日止
      ，期間內支出各筆工程款之時間、項目及金額，共二百八十筆合計一千一百八
      十二萬二千九百五十一元。並據承攬混凝土、模板、水電、裝潢工程之證人林
      進崑、林水在、林丁瑞、葉再進等證述在卷，參照證人林進崑證述：「是乙○○僱用我，請我來做，工資與工程是乙○○給付．．．，是按照工作進度一期
      一期付，都是我到他家去取現金」，證人林水在證述：「錢是乙○○付給我的
      ，錢是按工作進度付，．．．每次都是乙○○拿錢到工地給我」，證人林丁瑞
      證述：「水電從地坪開始作，一直到完工，約有二、三年，工錢都是乙○○付
      給我，他拿到工地給我」，渠三人復均陳述：「工作都是乙○○交待的，工程
      上的事情，聯絡都是找乙○○，因為有圖，有的時候需要修改，都是由乙○○
      處理」、「林烏番沒有出面聯絡過工程或付款情事」、「價金都是與乙○○處
      理」等語（參見第一卷第六十三頁），證人葉再進亦證述：（問：是何人委你
      承作裝潢工程）「乙○○」、（問：工程款由何人支付？）「乙○○」、（問
      ：在施工期間如遇到問題是找何人商議，或由何人給予指示？）「是乙○○」
      、「工程的事項是與乙○○接觸」等語（參見第一卷第二五二、二五三頁），
      顯見上述各該證人所承攬工程之定作人為原告，其工作報酬亦由原告支付予承
      攬人無訛。又參酌被告己○○○陳述：「我有幫原告監工，從興建到完工我都
      有參與，工資都是由原告支付」等語，核與上述證人證述無違，益徵原告主張
      系爭建物為其僱工興建，尚非虛偽。被告丙○○雖辯稱：伊受父親交代協助興
      建系爭房屋，上述證人均係伊所介紹，房屋設計理念、大門圍牆圖樣係伊思考
      、房屋外觀磁磚係伊學生家長以低價提供、伊亦參與監工云云，惟其就林烏番
      參與興建系爭房屋或委託伊興建一節，並未舉證以實其說，其餘所辯不足為系
      爭建物所有權歸屬林烏番之認定，所辯尚不足採。
    (二)原告主張八十一年間任職台糖公司，具公務員身分，非自耕農，不能興建農舍
      ，乃借父親林烏番名義興建，核與被告己○○○陳述：「土地是原告的，但原
      告在糖廠上班，非自耕農，不能蓋農舍，就借父親的名義作為納稅義務人」（
      第一卷第二十四頁）、證人盧啟全（即己○○○之夫）證述：「乙○○夫婦與
      父母原來是住在古厝，古厝的地是共有地，所以才在古厝的旁邊，也就是系爭
      土地蓋房子，因為是農地，申請農舍要有自耕農身分，所以才用林烏番的名義
      申請建照，否則林烏番已經八十歲了，何需再置產」等語相符。經查，原告於
      八十一年間確係任職台糖公司仁德糖廠，有台灣省南區國稅局八十一年度綜合
      所得稅核定通知書在卷可稽，而林烏番為自耕農，有原告提出戶籍謄本一份附
      卷，系爭建物係以林烏番名義檢附自耕能力證明書、土地使用同意書等於八十
      一年五月十三日向台南縣政府申請興建農舍，其申請書所列建築基地台南縣歸
      仁鄉○○○段一七二六、一七四八地號土地，均為原告所有，使用分區編定為
      都市計劃內農業區，同年十一月間申請變更建築執照，八十二年二月間再以林
      烏番名義申請使用執照，經台南縣政府核准興建農舍，發給建築執照（八十一
      南工造字第五○六九號、八十一南工造字第一二二二四號）與使用執照（八十
      二南工使字第八八二號），有台南縣政府檢送之上述各該案卷可參，系爭基地
      既編定為都市計劃內農業區，除興建自用農舍外，不得建築，而依當時適用之
      「都市計劃法台灣省施行細則」第二十七條及「實施區域計劃地區建築管理辦
      法」第六條規定，自用農舍申請人須具備農民身分，則原告借同住之父親林烏
      番自耕農名義，在原告自有土地上興建農舍供居住使用，自非無可能，亦不違
      反常情。
    (三)系爭建物實際坐落之基地即台南縣歸仁鄉○○○段一七二六地號土地為原告所
      有，其所有權登記日期為五十年二月三日，有土地登記簿謄本暨歸仁地政事務
      所九十二年九月二十九日複丈成果圖（即附圖）在卷可明。系爭建物自八十三
      年十一月間完成即由原告與其妻、子女居住至今，林烏番於八十二年三月五日
      去世至今，房屋稅由原告獨自繳納。嗣因林烏番生前向歸仁鄉農會之四筆借款
      合計六百七十一萬五千元及利息、違約金未清償，歸仁鄉農會於九十一年一月
      九日以林烏番全體繼承人即兩造為共同被告，訴請給付借款，獲勝訴判決確定
      後，由兩造於九十一年八月二十一日及同年十二月十八日共同清償前開借款債
      務，被告始就系爭建物所有權之歸屬發生爭議，為兩造所是認，此由被告丙○○於九十二年八月十一日審理時陳述：原告將被告所分擔之上開林烏番名義之
      債務清償，即不再爭執系爭建物之所有權等語益明。
    (四)被告丙○○等四人雖抗辯以原告夫婦二人八十一年間之一百二十餘萬元年收入
      ，僅足維持生活，不足以興建價值一千二百萬元之系爭建物云云。惟查，原告
      任職台糖公司仁德糖廠，其配偶黃美盆任職歸仁鄉農會，渠二人八十年度所得
      一百二十萬三千七百二十一元、八十一年度所得一百二十七萬零七百六十九元
      、八十二年度所得一百五十一萬九千八百九十七元、八十三年度所得一百七十
      三萬零五十八元，其所得除薪資外，尚有投資及利息所得，其二人於歸仁農會
      之帳戶於八十年至八十三年間均有數十萬元至數百萬元之存款餘額，存提頻繁
      ，有台灣省南區國稅局新化稽徵所檢送之八十年度至八十三年度綜合所得稅申
      報書、核定通知書（第一卷第二二五至二三四頁）及歸仁鄉農會檢送之乙○○
      、黃美盆存款帳戶交易明細表（第一卷第一○二至一○九頁）等在卷可稽。次
      查，原告主張其於八十一年八月十二日將其所有歸仁鄉○○○段一七○○、一
      七二四之三地號土地以每坪七萬元出售訴外人周秋菊，得款二百五十八萬三千
      三百五十元，八十二年十二月二十九日向歸仁農會借款二百萬元，八十三年二
      月七日再借款二百五十萬元，部分清償前借之二百萬元債務，亦據提出土地買
      賣契約書、土地登記簿謄本、原告存摺等為證（第一卷二百七十頁以下），復
      審酌原告夫婦分別為四十四年、四十三年出生，於八十一年系爭建物興建時，
      已三十七歲及三十八歲，職場經歷應逾十餘年，尚非無資力之人，且系爭建物
      興建自八十一年四月二十四日起至八十三年十一月二十四日止，歷時二年七個
      月，工程款亦非一次支付，被告徒憑原告八十年度年收入僅一百二十餘萬元，
      辯稱原告無資力興建系爭房屋，自嫌率斷，況縱認原告借款以支付建屋工程款
      ，亦不足據以否定其對所建房屋之所有權。
    (五)被告丙○○等四人另以兩造之父林烏番於歸仁農會之借款資金，流入原告夫婦
      帳戶後去向不明，且部分借款時間，適林烏番病重住院，原告有偽造林烏番簽
      名或盜蓋印章借款之嫌，認原告係以林烏番名義之借款支付興建系爭建物之資
      金，據以辯稱林烏番為系爭建物之所有權人云云。經查：
      (1)林烏番自七十八年五月五日以其所有歸仁鄉○○○段一三九一、一三九二地
        號土地為歸仁鄉農會設定第一順位最高限額七百八十萬元之抵押權，並於七
        十八年五月五日向歸仁鄉農會借款五百五十萬元（即附表編號１），同年六
        月二日再借六百五十萬元（即附表編號２），清償前借之五百五十萬元借款
        債務，此二筆借款中四百萬元交付被告丁○○，二百萬元交付被告丙○○，
        五十萬元交付原告乙○○，為兩造所不爭執，該筆借款已於八十一年十二月
        二日以借新還舊方式全部清償。林烏番復於七十九年六月十五日、八十年十
        月三日及八十二年三月二日分別向歸仁農會借款一百五十萬元、六十萬元及
        五十萬元（即附表編號３、４、９），雖歸仁農會將借款撥入林烏番帳戶後
        ，有部分借款取出存入原告之妻黃美盆帳戶，惟上開三筆借款已於八十七年
        六月十一日全部清償。林烏番於八十一年十一月十四日再以前開抵押之土地
        為歸仁鄉農會設定最高限額一千八百萬元之第二順位抵押權，於八十一年十
        二月二日向歸仁農會借款五十萬元及三百九十萬元（附表編號５、６）、八
        十一年十二月二十四日借款三百萬元（附表編號７）、八十二年二月二十七
        日借款二百萬元（編號８），該四筆借款本息付至八十六年間即未再支付，
        歸仁鄉農會遂於九十一年一月九日以兩造為共同被告，訴請給付上開四筆借
        款，為本院九十一年度重訴字第四二號判決兩造應連帶給付四筆借款之本息
        暨違約金，而前述九筆借款之本息，於八十六年以前均由黃美盆帳戶支付，
        並全部清償其中五筆借款，另四筆未全部清償之借款，則係本院九十一年度
        重訴字第四二號判決後，由兩造分別於九十一年八月二十一日及九十一年十
        二月十八日共同清償，業經歸仁鄉農會檢送各該借款放款帳卡、交易明細表
        附卷，並經本院調取本院九十一年度重訴字第四二號案卷核閱無訛。
      (2)證人即承辦前述借款之台南縣歸仁鄉農會職員林吉慶於本院九十一年度重訴
        字第四二號給付借款事件九十一年六月十二日審理時證述：「本件借款是以
        前擔任放款主辦時承辦的業務，林烏番於七十八年五月五日以其所有歸仁鄉
        ○○○段一三九一、一三九二地號土地設定最高限額七百八十萬元之抵押權
        ，並於七十八年五月二十二日借款五百五十萬元，但他的最高借款金額只有
        六百五十萬元，林烏番需要增借一百萬元，所以又於七十八年六月二日借了
        六百五十萬元，並同時償還五百五十萬元，而土地設定最高限額一千八百萬
        元抵押權，並於八十一年十二月二日借了四百四十萬元，償還前欠四百二十
        二萬五千元（借據分三百九十萬元及五十萬元兩紙），後又於八十一年十二
        月二十四日借了三百萬元，於八十二年二月二十七日借了二百萬元。」、「
        七十八年及八十一年間我都是擔任放款工作，所以本件放款都是我處理的。
        」、「七十八年及八十一年設定抵押時，林烏番有親自來對保，並於授信約
        定書上親自簽名，而八十一年十二月二日借款三百九十萬元及五十萬元時，
        林烏番有來，而其媳婦黃美盆是我們農會職員，所以借據就由她來代寫，而
        八十一年十二月二十四日及八十二年二月二十七日的借款，林烏番有無親自
        到場，我不記得，但如有印鑑、存款簿且相符的話，可以不用本人來，我們
        則會打電話確認，至於這二次借款有無打電話確認，我已不記得了」等語，
        而林烏番分別於七十八年五月八日及八十一年十一月二十八日簽立授信約定
        書二份，其第十二條均約定「本約定上之簽名及印鑑皆為立約人同時親自為
        之，嗣後立約人與貴會往來悉憑該簽名或印鑑擇一式即生效力。立約人現在
        及將來所簽發票據、借據、證書及為背書、保證行為所使用之印章如與本約
        定書所留存之印鑑相符時，立約人均願負清償債務之責任」，足見前述九筆
        借款中，除八十二年十二月二十四日之借款三百萬元及八十二年二月二十七
        日二百萬元之借款外，其餘借款及設定抵押權均由林烏番親自出面與歸仁農
        會接洽，且預先書立授信約定書，對憑其簽名或印鑑擇一式所為之借貸，願
        負清償責任。
      (3)證人黃美盆陳述：「八十一年六月時，公公（即林烏番）的借款債務有六百
        多萬，八十一年十一月二日借出四百四十萬，是要還以前的債務，這是公公
        交代我的，後來公公過世前有交代我，再借出三百萬及二百萬，就是要把債
        務湊成一千萬，以與他的遺產價值相當，避免繳納遺產稅，我們原來應該要
        將這些債務共同償還，但是我們要被告出來處理財產，他們都不肯處理，我
        們已經盡力攤還，後來沒有錢，就沒辦法了」（第一卷第二○八頁）、「因
        為我與公公林烏番住在一起，他告訴我他年紀大，人生無常，如果身體不行
        的話，就用他的土地借款增加負債，以節省遺產稅．．．．八十二年二月二
        十七日的借款二百萬元則是我根據他以前的指示去做的」（參見九十一年度
        重訴字第四二號第一七六頁），核與證人林吉慶上開證述內容相符，經核對
        台南市立醫院九十一年三月二十八日覆函（附於本院九十一年度重訴字第四
        二號第一○一頁），林烏番雖於八十一年十二月二十一日至八十二年一月八
        日住院，然住院期間意識清楚，雖八十二年一月二十三日住院後有意識不清
        ，然至其八十二年三月五日去世期間，意識狀況二度改善，足見其住院期間
        ，並非始終處於意識不清之狀況。觀歸仁鄉農會提出之四筆借款借據，均有
        林烏番之印鑑章，而印鑑章依國人使用習慣，均使用於特殊事項，不易出示
        或交付他人，保管之慎重，非一般印章可得比擬。前述九筆借款時間，均在
        林烏番生前，其借款在農會撥入林烏番帳戶後，縱有部分款項轉入黃美盆帳
        戶，然自帳戶取款需憑原留印鑑辦理，轉入黃美盆帳戶之款項，如非林烏番
        親自取款，亦須交付原留印鑑始得為之，則林烏番明知有借款事實，仍交付
        印鑑予黃美盆憑以辦理取款，顯有同意將該部分借款交由黃美盆處分之意，
        自難認轉入黃美盆帳戶之資金仍為林烏番所有，被告丙○○聲請調查黃美盆
        帳戶資金流向，核無必要。又林烏番八十一年十二月二十四日之借款三百萬
        元及八十二年二月二十七日之借款二百萬元，縱非其親自出面所借，惟其於
        八十一年十二月二十四日時意識清楚，八十二年二月下旬雖病危，然非始終
        處於意識不清之狀況，已見前述，其於意識清楚時將原留印鑑章交付黃美盆
        ，顯有授權黃美盆代理之意，況參之八十三年一月二十一日台灣省南區國稅
        局核定之林烏番遺產及減免扣除額明細表，其遺留有土地共計二十三筆、房
        屋三棟（其中一棟為系爭建物）、地上物及現金等，經核計遺產總額為一千
        六百零四萬六千五百五十三元，扣除免稅額二百萬元、繼承人扣除額一百五
        十萬元、喪葬費四十萬元、數人繼承繼續經營農業生產扣除土地價值半數五
        百五十五萬八千七百二十五元後，因列有「死亡前未償債務」五百九十萬元
        ，致其應納遺產稅額僅核定為一千一百二十六元（參見九十一年度重訴字第
        四二號案卷第一一一至第一一九頁），足見林烏番於歸仁農會之借款債務確
        已發生節稅效果，則黃美盆證述伊係本於林烏番授權，始於八十一年十二月
        二十四日及八十二年二月二十七日代理林烏番向歸仁農會借款三百萬元及二
        百萬元，以增加林烏審之債務，避免繳納過多遺產稅，尚非無據。
      (4)綜上所述，林烏番對歸仁農會之九筆借款中，或出於林烏番親自辦理，或出
        於林烏番授權黃美盆辦理，所借得之款項，縱有部分存入黃美盆帳戶，惟各
        該取款既須憑林烏番原留印鑑辦理，足認應係出於林烏番之同意而為，則黃
        美盆如何處分其帳戶內之存款，為其自有之權利，與系爭建物所有權之歸屬
        無涉，被告丙○○未舉實據，片面抗辯上開借款係原告及黃美盆偽造林烏番
        之簽名或印文所為，自屬無據，委無足採。又九筆借款中，有二筆係以借新
        還舊方式全部清償，另三筆於八十七年全部清償，其餘四筆雖未全部清償，
        惟各該借款本息於八十六年以前均由黃美盆帳戶中轉帳繳納，而上開已全部
        清償之五筆借款非由被告清償，為其所不爭執，苟原告及黃美盆有意侵占林
        烏番之借款，何須於林烏番去世後數年，仍繼續繳納鉅額本息，並清償其中
        數筆借款？是被告丙○○等四人辯稱原告以林烏番對歸仁農會之借款轉入黃
        美盆帳戶之資金，支付系爭建物工程款，據以爭執系爭建物係林烏番所有，
        尚屬無據。
七、按因自己出資而建築之房屋，不待登記即原始取得其所有權，與該房屋行政上起
    造人名義之誰屬無關，亦與因法律行為而取得者，須依民法第七百五十八條規定
    經登記始取得其所有權者不同。又建造執照僅係行機關管理建築之方法，並非取
    得所有權之法定證據，未辦理建物第一次所有權以前，房屋所有權屬於出資興建
    之原始建築人，與起造人及納稅人名義誰屬無涉（最高法院八十五年台上字第一
    ○○號、八十五年台上字第二四七號判決意旨參照）。被告丙○○等四人雖據系
    爭建物納稅義務人登記為林烏番，認林烏番為所有權人，並據以否認原告之所有
    權，然而系爭建物基地既為原告所有，系爭建物係各該承攬人依原告指示建造，
    承攬報酬亦由原告支付，且於八十三年建造完成後由原告與其妻、子女居住至今
    ，每年房屋稅亦由原告單獨支付，原告夫婦均有工作所得及存款，非無資力之人
    ，迄至歸仁農會於九十一年以兩造為共同被告訴請給付借款前，被告均未爭執原
    告對系爭建物之所有權，均見前述，則原告主張系爭建物係其借兩造之父林烏番
    名義申請興建農舍，係原告出資興建而取得所有權等情，堪信為真實。
八、綜上所述，系爭建物既由原告出資支付承攬報酬，並由原告定作指示各該承攬人
    興建，自應原告原始取得所有權，至原告資金來源，究為自有資金，或向他人借
    貸，或出於林烏番之贈與，均不影響其原始取得建物所有權。從而，原告訴請確
    認坐落台南縣歸仁鄉○○○段一七二六地號土地上，如附圖所示虛線圍牆內斜線
    部分之建物即門牌台南縣歸仁鄉○○村○○○街六五巷三二號（稅籍編號：Ｚ0
    0000000000）房屋為其所有，為有理由，應予准許。
九、本件事證已臻明確，兩造其餘攻擊防禦方法，核與判決結果無影響，爰不一一論
    述，附此敘明。
十、據上論結，本件原告之訴為有理由，依民事訴訟法第七十八條、第八十五條第一
    項前段，判決如主文。
中      華      民      國    九十二    年      十二    月    二十五    日
                                臺灣臺南地方法院民事第民一庭
~B法      官  林逸梅
右為正本係照原本作成
如對本判決上訴，須於判決送達後廿日內向本院提出上訴狀
中      華      民      國    九十二    年      十二    月    二十六    日
~B法院書記官  孫鈴堯


司法院資訊處製作；財團法人民間司法改革基金會備份。
